ACORDAO-COMPLETO-2533966

ACÓRDÃO 9261/2022 ATA 41/2022 - PRIMEIRA CÂMARA

VISTOS, relatados e discutidos estes autos de tomada de contas especial instaurada pela Secretaria Especial da Cultura em desfavor de Antônio Luiz Sagaz, em razão da não apresentação da prestação de contas dos recursos captados por força do projeto cultural Pronac 103086;
ACORDAM os Ministros do Tribunal de Contas da União, reunidos em sessão da Primeira Câmara, ante as razões expostas pelo Relator, em:
9.1. considerar revel o responsável Antônio Luiz Sagaz (CPF: XXX.755.209-XX) , para todos os efeitos, dando-se prosseguimento ao processo, com fulcro no art. 12, § 3º, da Lei 8.443/1992; 
9.2. julgar irregulares, nos termos dos arts. 1º, inciso I, 16, inciso III, alíneas "a" e "c", da Lei 8.443/1992, c/c os arts. 19 e 23, inciso III, da mesma Lei, as contas do responsável Antônio Luiz Sagaz (CPF: XXX.755.209-XX) , condenando-o ao pagamento das importâncias a seguir especificadas, atualizadas monetariamente e acrescidas dos juros de mora, calculadas a partir das datas discriminadas até a data da efetiva quitação do débito, fixando-lhe o prazo de quinze dias, para que comprove, perante o Tribunal, o recolhimento da dívida aos cofres do Fundo Nacional de Cultura, nos termos do art. 23, inciso III, alínea "a", da citada lei, c/c o art. 214, inciso III, alínea "a", do Regimento Interno do TCU.
Data de ocorrência	Valor histórico (R$) 
20/9/2010		4.400,00
30/9/2010		7.100,00
30/9/2010		8.700,00
8/10/2010		30.000,00
5/11/2010		1.500,00
22/12/2010		4.000,00
30/12/2010		6.700,00
30/12/2010		5.800,00
31/3/2011		9.000,00
29/4/2011		1.200,00
9/12/2011		20.000,00
9.3. aplicar ao responsável Antônio Luiz Sagaz (CPF: XXX.755.209-XX) a multa prevista no art. 57 da Lei 8.443/1992 c/c o art. 267 do Regimento Interno do TCU, no valor de R$ 157.000,00 (cento e cinquenta e sete mil reais) , fixando-lhe o prazo de quinze dias, a contar da notificação, para que comprove, perante o Tribunal (art. 214, III, alínea "a", do Regimento Interno do TCU) , o recolhimento da dívida aos cofres do Tesouro Nacional, atualizada monetariamente desde a data desta deliberação até a data do efetivo recolhimento, se paga após o vencimento, na forma da legislação em vigor;
9.4. autorizar, desde logo, a cobrança judicial das dívidas, caso não atendida a notificação, na forma do disposto no art. 28, inciso II, da Lei 8.443/1992;
9.5. dar conhecimento a Antônio Luiz Sagaz (CPF: XXX.755.209-XX) que, caso venha a demonstrar, por via recursal, a correta aplicação dos recursos, mas não justifique a omissão em prestar contas no momento devido, o débito poderá ser afastado, mas permanecerá a irregularidade das contas, dando ensejo à aplicação da multa prevista no art. 58, inciso I, da Lei 8.443/1992;
9.6. enviar cópia desta deliberação à Procuradoria da República no Estado de Santa Catarina, nos termos do § 3º do art. 16 da Lei 8.443/1992, c/c o § 7º do art. 209 do Regimento Interno do TCU, para adoção das medidas cabíveis; e
9.7. dar ciência à Secretaria Especial da Cultura e ao responsável.

TOMADA DE CONTAS ESPECIAL. TCE instaurada pelo(a) Secretaria Especial de Cultura em razão de Omissão no dever de prestar contas, Lei nº 8.313/1991 (Lei federal de Incentivo à Cultura/Rouanet), que teve por objeto SERÃO MINISTRADAS OFICINAS DE PRODUÇÃO DE CINEMA DIGITAL EM FORMA DE DOCUMENTÁRIOS, COM 12 GRUPOS DE JOVENS DE 16 A 21 ANOS DA REDE PÚBLICA DE ENSINO DE ITAJAÍ-SC, OS GRUPOS ORIUNDOS DE BAIRROS DA CIDADE DESENVOLVERÃO TEMAS ESPECÍFICOS DE SEUS BAIRROS E ACOMPANHARÃO TODA A TRAJETÓRIA DE PRODUÇÃO DESDE A ESCOLHA DO TEMA ATÉ A FINALIZAÇÃO. CADA DOCUMENTÁRIO TERÁ DURAÇÃO DE 15 MINUTOS. (nº da TCE no sistema: 885/2020).

Primeira Câmara

Secretaria Especial da Cultura.

3. Interessados/Responsáveis:
3.1. Responsável: Antônio Luiz Sagaz (XXX.755.209-XX).

13.1. Ministros presentes: Benjamin Zymler (na Presidência), Walton Alencar Rodrigues (Relator) e Jorge Oliveira.
13.2. Ministro-Substituto presente: Augusto Sherman Cavalcanti.

WALTON ALENCAR RODRIGUES

Adoto, como relatório, a instrução peça 53, elaborada por AUFC da SecexTCE, que contou com a anuência do corpo diretivo da unidade (peças 54-55) e do Ministério Público junto ao TCU (peça 56) :
"INTRODUÇÃO
1.	Cuidam os autos de tomada de contas especial instaurada pelo (a) Secretaria Especial da Cultura, em desfavor de Antônio Luiz Sagaz (CPF: XXX.755.209-XX) , em razão de omissão no dever de prestar contas, captados por força do projeto cultural Pronac 103086, cujo nome é 'CINEMA DOS BAIRROS - OFICINA DE CINEMA DIGITAL'.
HISTÓRICO
2.	Em 5/2/2018, com fundamento na IN/TCU 71/2012, alterada pela IN/TCU 76/2016 e DN/TCU 155/2016, o dirigente da instituição Secretaria Especial da Cultura autorizou a instauração da tomada de contas especial. O processo foi registrado no sistema e-TCE com o número 885/2020.
3.	A Portaria de Aprovação nº 108 de 21/07/2010 autorizou a captação do valor de apoio, totalizando R$ 119.740,00, sendo o período de captação de 16/07/2010 a 31/12/2011, conforme consulta ao Salic-Web, recaindo o prazo para prestação de contas em 31/7/2012 (peça 9) .
4.	O proponente captou recursos autorizados no montante de R$ 98.400,00, conforme atestam os recibos de mecenato (peça 7) e extratos bancários (peça 21) .
5.	O fundamento para a instauração da Tomada de Contas Especial, conforme consignado na matriz de responsabilização elaborada pelo tomador de contas, foi a constatação da seguinte irregularidade: 
Não comprovação da boa e regular aplicação dos recursos federais repassados à ANTÔNIO LUIZ SAGAZ, em face da omissão no dever de prestar contas dos valores transferidos, no âmbito do projeto que tinha como objetivo ministrar oficinas de produção de cinema digital em forma de documentários, com 12 grupos de jovens de 16 a 21 anos da rede pública de ensino de Itajaí-SC, os grupos oriundos de bairros da cidade desenvolveriam temas específicos de seus bairros e acompanhariam toda a trajetória de produção desde a escolha do tema até a finalização. Cada documentário teria duração de 15 minutos, no período de 22/07/2010 a 31/12/2011, cujo prazo para apresentar a prestação de contas encerrou-se em 31/07/2012.
6.	O responsável arrolado na fase interna foi devidamente comunicado e, diante da ausência de justificativas suficientes para elidir a irregularidade e da não devolução dos recursos, instaurou-se a tomada de contas especial.
7.	No relatório (peça 26) , o tomador de contas concluiu que o prejuízo importaria no valor original de R$ 98.400,00, imputando-se a responsabilidade a Antônio Luiz Sagaz, na condição de beneficiário.
8.	Em 20/4/2020, a Controladoria-Geral da União emitiu o relatório de auditoria (peça 29) , em concordância com o relatório do tomador de contas. O certificado de auditoria e o parecer do dirigente do órgão de controle interno concluíram pela irregularidade das presentes contas (peças 30 e 31) .
9.	Em 30/4/2020, o ministro responsável pela área atestou haver tomado conhecimento das conclusões contidas no relatório e certificado de auditoria, bem como do parecer conclusivo do dirigente do órgão de controle interno, manifestando-se pela irregularidade das contas, e determinou o encaminhamento do processo ao Tribunal de Contas da União (peça 32) .
10.	Na instrução inicial (peça 36) , analisando-se os documentos nos autos, concluiu-se pela necessidade de realização de citação e audiência para as seguintes irregularidades: 
10.1.	Irregularidade 1: não comprovação da boa e regular aplicação dos recursos federais repassados a ANTÔNIO LUIZ SAGAZ, em face da omissão no dever de prestar contas dos valores transferidos no âmbito do do projeto incentivado, cujo prazo encerrou-se em 31/7/2012.
10.1.1. Evidências da irregularidade: documentos técnicos presentes nas peças 1, 2, 3, 4, 5, 6, 7, 8, 9, 10, 11, 12, 13, 14, 15, 16, 17, 18, 19, 20, 21, 22, 23 e 24.
10.1.2. Normas infringidas: Art. 37, caput, c/c o art. 70, parágrafo único, da Constituição da República Federativa do Brasil; art. 93, do Decreto-lei 200/1967; art. 66, do Decreto 93.872/1986. IN STN nº 1/1997: art. 38, inciso I. Portaria nº 46/1998: art. 39. IN MinC nº 1/2010: art. 6º, inciso VI. IN MinC nº 1/2012: art. 6º, inciso V. IN MinC nº 1/2013: art. 10, inciso VI. IN MinC nº 1/2017:art. 15, inciso VIII, art. 106, inciso III,'a'. IN MinC nº 4/2017: art. 51, inciso III, 'a'. IN MinC nº 5/2017: art. 51, inciso III, 'a'. IN TCU nº 71/2012: art. 3º.
10.2.	Débitos relacionados ao responsável Antônio Luiz Sagaz (CPF: XXX.755.209-XX) :
Data de ocorrência	Valor histórico (R$) 
30/9/2010			7.100,00
30/9/2010			8.700,00
8/10/2010			30.000,00
5/11/2010			1.500,00
22/12/2010		4.000,00
30/12/2010		6.700,00
30/12/2010		5.800,00
31/3/2011			9.000,00
29/4/2011			1.200,00
9/12/2011			20.000,00
20/9/2010			4.400,00
10.2.1.	Cofre credor: Fundo Nacional de Cultura.
10.2.2.	Responsável: Antônio Luiz Sagaz (CPF: XXX.755.209-XX) .
10.2.2.1.	Conduta: não demonstrar a boa e regular aplicação dos recursos federais recebidos e geridos por meio do instrumento em questão em face da omissão na prestação de contas, cujo prazo encerrou-se em 31/7/2012.
10.2.2.2.	Nexo de causalidade: a conduta descrita impediu o estabelecimento do nexo causal entre as possíveis despesas efetuadas com os recursos recebidos, no âmbito do instrumento em questão.
10.2.2.3.	Culpabilidade: não há excludentes de ilicitude, de culpabilidade e de punibilidade; é razoável supor que o responsável tinha consciência da ilicitude de sua conduta; era exigível conduta diversa da praticada, qual seja, desincumbir-se do seu dever por meio da apresentação da prestação de contas no prazo e forma devidos. 
11.	Encaminhamento: citação.
11.1.	Irregularidade 2: não cumprimento do prazo originalmente estipulado para prestação de contas do do projeto incentivado, cujo prazo encerrou-se em 31/7/2012.
11.1.1. Evidências da irregularidade: documentos técnicos presentes nas peças 1, 3, 15, 16, 17, 18, 19 e 20.
11.1.2. Normas infringidas: art. 37, caput, c/c o art. 70, parágrafo único, da Constituição da República Federativa do Brasil; art. 93, do Decreto-lei 200/1967; art. 66, do Decreto 93.872/1986.
11.1.3. Responsável: Antônio Luiz Sagaz (CPF: XXX.755.209-XX) .
11.1.3.1. Conduta: descumprir o prazo originalmente estipulado para prestação de contas dos recursos federais recebidos à conta do instrumento em questão, o qual se encerrou em 31/7/2012.
11.1.3.2. Nexo de causalidade: a conduta descrita impediu o estabelecimento do nexo causal entre as possíveis despesas efetuadas com os recursos recebidos, no âmbito do instrumento em questão, no período de 8/10/2010 a 31/12/2011.
11.1.3.3. Culpabilidade: não há excludentes de ilicitude, de culpabilidade e de punibilidade; é razoável supor que o responsável tinha consciência da ilicitude de sua conduta; era exigível conduta diversa da praticada, qual seja, desincumbir-se do seu dever por meio da apresentação da prestação de contas no prazo e forma devidos. 
12.	Encaminhamento: audiência.
13.	Em cumprimento ao pronunciamento da unidade (peça 38) , foram efetuadas citação e audiência do responsável, nos moldes adiante:
a)	 Antônio Luiz Sagaz - promovida a citação e audiência do responsável, conforme delineado adiante:
Comunicação: Ofício 24322/2021 - Seproc (peça 40) 
Data da Expedição: 28/5/2021
Data da Ciência: não houve (Ausente) (peça 41) 
Observação: Ofício enviado para o endereço do responsável, conforme pesquisa na base de dados no sistema da Receita Federal, custodiada pelo TCU (peça 39) .	
Comunicação: Ofício 46153/2021 - Seproc (peça 43) 
Data da Expedição: 24/8/2021
Data da Ciência: não houve (Ausente) (peça 46) 
Observação: Ofício enviado para o endereço do responsável, conforme pesquisa na base de dados no sistema da Receita Federal, custodiada pelo TCU (peça 42) .	
Comunicação: Ofício 46154/2021 - Seproc (peça 44) 
Data da Expedição: 24/8/2021
Data da Ciência: não houve (Não procurado) (peça 45) 
Observação: Ofício enviado para o endereço do responsável, conforme pesquisa na base de dados no sistema do Renach, custodiada pelo TCU (peça 42) .	
Comunicação: Ofício 62805/2021 - Seproc (peça 47) 
Data da Expedição: 11/11/2021
Data da Ciência: 19/11/2021 (peça 48) 
Nome Recebedor: Daiane Reinaver
Observação: Ofício enviado para o endereço do responsável, conforme pesquisa na base de dados no sistema do Renach, custodiada pelo TCU (peça 42) .
Fim do prazo para a defesa: 4/12/2021	
Comunicação: Edital 0167/2022 - Seproc (peça 50) 
Data da Publicação: 15/2/2022 (peça 51) 
Fim do prazo para a defesa: 2/3/2022	
14.	Conforme Despacho de Conclusão das Comunicações Processuais (peça 52) , as providências inerentes às comunicações processuais foram concluídas. 
15.	Transcorrido o prazo regimental, o responsável Antônio Luiz Sagaz permaneceu silente, devendo ser considerado revel, nos termos do art. 12, § 3º, da Lei 8.443/1992.
ANÁLISE DOS PRESSUPOSTOS DE PROCEDIBILIDADE DA IN/TCU 71/2012
Avaliação de Viabilidade do Exercício do Contraditório e Ampla Defesa
16.	Verifica-se que não houve o transcurso de mais de dez anos desde o fato gerador sem que tenha havido a notificação do responsável pela autoridade administrativa federal competente (art. 6º, inciso II, c/c art. 19 da IN/TCU 71/2012, modificada pela IN/TCU 76/2016) , uma vez que o fato gerador da irregularidade sancionada ocorreu em 1/8/2012, e o responsável foi notificado sobre as irregularidades pela autoridade administrativa competente ainda em 2013 (peças 9 e 10) .
Valor de Constituição da TCE 	
17.	Verifica-se, ainda, que o valor atualizado do débito apurado (sem juros) em 1/1/2017 é de R$ 147.119,65, portanto superior ao limite mínimo de R$ 100.000,00, na forma estabelecida conforme os arts. 6º, inciso I, e 19 da IN/TCU 71/2012, modificada pela IN/TCU 76/2016. 
OUTROS PROCESSOS/DÉBITOS NOS SISTEMAS DO TCU COM OS MESMOS RESPONSÁVEIS
18.	Informa-se que não foi encontrado débito imputável ao responsável em outros processos no Tribunal.
19.	A tomada de contas especial está, assim, devidamente constituída e em condição de ser instruída.
EXAME TÉCNICO
Da validade das notificações:
20.	Preliminarmente, cumpre tecer breves considerações sobre a forma como são realizadas as comunicações processuais no TCU. A esse respeito, destacam-se o art. 179, do Regimento Interno do TCU (Resolução 155, de 4/12/2002) e o art. 4º, inciso III, § 1º, da Resolução TCU 170, de 30 de junho de 2004, in verbis:
Art. 179. A citação, a audiência ou a notificação, bem como a comunicação de diligência, far se-ão:
I - mediante ciência da parte, efetivada por servidor designado, por meio eletrônico, fac-símile, telegrama ou qualquer outra forma, desde que fique confirmada inequivocamente a entrega da comunicação ao destinatário;
II - mediante carta registrada, com aviso de recebimento que comprove a entrega no endereço do destinatário;
III - por edital publicado no Diário Oficial da União, quando o seu destinatário não for localizado
 (...) 
Art. 3º As comunicações serão dirigidas ao responsável, ou ao interessado, ou ao dirigente de órgão ou entidade, ou ao representante legal ou ao procurador constituído nos autos, com poderes expressos no mandato para esse fim, por meio de:
I - correio eletrônico, fac-símile ou telegrama;
II - servidor designado;
III - carta registrada, com aviso de recebimento;
IV - edital publicado no Diário Oficial da União, quando o seu destinatário não for localizado, nas hipóteses em que seja necessário o exercício de defesa.
Art. 4º. Consideram-se entregues as comunicações:
I - efetivadas conforme disposto nos incisos I e II do artigo anterior, mediante confirmação da ciência do destinatário;
II - realizadas na forma prevista no inciso III do artigo anterior, com o retorno do aviso de recebimento, entregue comprovadamente no endereço do destinatário;
III - na data de publicação do edital no Diário Oficial da União, quando realizadas na forma prevista no inciso IV do artigo anterior.
§ 1º O endereço do destinatário deverá ser previamente confirmado mediante consulta aos sistemas disponíveis ao Tribunal ou a outros meios de informação, a qual deverá ser juntada ao respectivo processo.
 (...) 
21.	Bem se vê, portanto, que a validade da citação via postal não depende de que o aviso de recebimento seja assinado pelo próprio destinatário da comunicação, o que dispensa, no caso em tela, a entrega do AR em 'mãos próprias'. A exigência da norma é no sentido de o Tribunal verificar se a correspondência foi entregue no endereço correto, residindo aqui a necessidade de certeza inequívoca. 
22.	Não é outra a orientação da jurisprudência do TCU, conforme se verifica dos julgados a seguir transcritos:
São válidas as comunicações processuais entregues, mediante carta registrada, no endereço correto do responsável, não havendo necessidade de que o recebimento seja feito por ele próprio (Acórdão 3648/2013-TCU-Segunda Câmara, Relator José Jorge) ;
É prescindível a entrega pessoal das comunicações pelo TCU, razão pela qual não há necessidade de que o aviso de recebimento seja assinado pelo próprio destinatário. Entregando se a correspondência no endereço correto do destinatário, presume-se o recebimento da citação. (Acórdão 1019/2008-TCU-Plenário, Relator Benjamin Zymler) ;
As comunicações do TCU, inclusive as citações, deverão ser realizadas mediante Aviso de Recebimento - AR, via Empresa Brasileira de Correios e Telégrafos, bastando para sua validade que se demonstre que a correspondência foi entregue no endereço correto. (Acórdão 1526/2007-TCU-Plenário, Relator Aroldo Cedraz) .
23.	A validade do critério de comunicação processual do TCU foi referendada pelo Supremo Tribunal Federal, nos termos do julgamento do MS-AgR 25.816/DF, por meio do qual se afirmou a desnecessidade da ciência pessoal do interessado, entendendo-se suficiente a comprovação da entrega do 'AR' no endereço do destinatário:
Ementa: agravo regimental. Mandado de segurança. Desnecessidade de intimação pessoal das decisões do tribunal de contas da união. art. 179 do regimento interno do TCU. Intimação do ato impugnado por carta registrada, iniciado o prazo do art. 18 da lei nº 1.533/51 da data constante do aviso de recebimento. Decadência reconhecida. Agravo improvido.
O envio de carta registrada com aviso de recebimento está expressamente enumerado entre os meios de comunicação de que dispõe o Tribunal de Contas da União para proceder às suas intimações.
O inciso II do art. 179 do Regimento Interno do TCU é claro ao exigir apenas a comprovação da entrega no endereço do destinatário, bastando o aviso de recebimento simples. 
Da revelia do responsável Antônio Luiz Sagaz
24.	No caso vertente, a citação do responsável (Antônio Luiz Sagaz) se deu de forma bastante zelosa, como se passar a expor. Devido ao insucesso de realizar a citação em endereços constantes na base de dados da Receita custodiada pelo TCU (peça 39) , buscou-se a notificação em endereços provenientes das bases de dados públicas custodiadas pelo TCU, tendo logrado êxito em entregar o ofício no endereço constante da base do Renach (peças 42 e 48) . Ainda, promoveu-se a notificação por edital publicado no Diário Oficial da União (peça 50) 
25.	Importante destacar que, antes de promover a citação por edital, para assegurar a ampla defesa, buscaram-se outros meios possíveis para localizar e citar o responsável, nos limites da razoabilidade, fazendo juntar aos autos informação comprobatória dos diferentes meios experimentados que restaram frustrados, tal como se demonstrou no item anterior da presente instrução (Acórdão 4851/2017-TCU-Primeira Câmara, Relator Augusto Sherman) .
26.	Nos processos do TCU, a revelia não leva à presunção de que seriam verdadeiras todas as imputações levantadas contra os responsáveis, diferentemente do que ocorre no processo civil, em que a revelia do réu opera a presunção da verdade dos fatos narrados pelo autor (Acórdão 1009/2018-TCU-Plenário, Relator Bruno Dantas; 2369/2013-TCU-Plenário, Relator Benjamin Zymler e 2449/2013-TCU-Plenário, Relator Benjamin Zymler) . Dessa forma, a avaliação da responsabilidade do agente não pode prescindir da prova existente no processo ou para ele carreada. 
27.	Ao não apresentar sua defesa, o responsável deixou de produzir prova da regular aplicação dos recursos sob sua responsabilidade, em afronta às normas que impõem aos gestores públicos a obrigação legal de, sempre que demandados pelos órgãos de controle, apresentar os documentos que demonstrem a correta utilização das verbas públicas, a exemplo do contido no art. 93 do Decreto-Lei 200/1967: 'Quem quer que utilize dinheiros públicos terá de justificar seu bom e regular emprego na conformidade das leis, regulamentos e normas emanadas das autoridades administrativas competentes.' 
28.	Mesmo as alegações de defesa não sendo apresentadas, considerando o princípio da verdade real que rege esta Corte, procurou-se buscar, em manifestações do responsável na fase interna desta Tomada de Contas Especial, se havia algum argumento que pudesse ser aproveitado a seu favor. 
29.	No entanto, o responsável não se manifestou na fase interna, não havendo, assim, nenhum argumento que possa vir a ser analisado e posteriormente servir para afastar as irregularidades apontadas.
30.	Em se tratando de processo em que a parte interessada não se manifestou acerca das irregularidades imputadas, não há elementos para que se possa efetivamente aferir e reconhecer a ocorrência de boa-fé na conduta do responsável, podendo este Tribunal, desde logo, proferir o julgamento de mérito pela irregularidade das contas, conforme os termos dos §§ 2º e 6º do art. 202 do Regimento Interno do TCU. (Acórdão 2064/2011-TCU-Primeira Câmara (Relator Ubiratan Aguiar) , 6.182/2011-TCU-1ª Câmara (Relator Weber de Oliveira) , 4.072/2010-TCU-1ª Câmara (Relator Valmir Campelo) , 1.189/2009-TCU-1ª Câmara (Relator Marcos Bemquerer) , 731/2008-TCU-Plenário (Relator Aroldo Cedraz) .
31.	Dessa forma, o responsável Antônio Luiz Sagaz deve ser considerado revel, nos termos do art. 12, § 3º, da Lei 8.443/1992, devendo as contas serem julgadas irregulares, condenando-o ao débito apurado e aplicando-lhe a multa prevista no art. 57 da Lei 8.443/1992.
Prescrição da Pretensão Punitiva
32.	Vale ressaltar que a pretensão punitiva do TCU, conforme Acórdão 1441/2016-TCU-Plenário, Relator Benjamin Zymler, que uniformizou a jurisprudência acerca dessa questão, subordina-se ao prazo geral de prescrição indicado no art. 205 do Código Civil, que é de dez anos, contado da data de ocorrência da irregularidade sancionada, nos termos do art. 189 do Código Civil, sendo este prazo interrompido pelo ato que ordenar a citação, a audiência ou a oitiva do responsável.
33.	No caso em exame, não ocorreu a prescrição, uma vez que a irregularidade sancionada ocorreu em 1/8/2012, e o ato de ordenação da citação ocorreu em 10/5/2021.
Cumulatividade de multas 
34.	Quanto à possibilidade de aplicação cumulativa das multas dos arts. 57 e 58, inciso I, da Lei 8.443/1992, ainda que seja adequada a realização de citação e audiência do responsável, por força do disposto no art. 209, § 4º, do Regimento Interno do TCU, o Tribunal reconhece que existe relação de subordinação entre as condutas de 'não comprovação da aplicação dos recursos' e de 'omissão na prestação de contas', sendo a primeira consequência da segunda, o que enseja, na verificação das duas irregularidades, a aplicação da multa do art. 57, com o afastamento da multa do art. 58, inciso I, em atenção ao princípio da absorção (Acórdão 9579/2015-TCU-Segunda Câmara, Relator Vital do Rêgo; Acórdão 2469/2019-TCU-Primeira Câmara, Relator Augusto Sherman) .
35.	Conforme leciona Cezar Bitencourt (Tratado de Direito Penal: parte geral - 8ª Edição - São Paulo: Saraiva, 2003. Pg. 565) , na absorção, ' (...) a pena do delito mais grave absorve a pena do delito menos grave, que deve ser desprezada'. No caso concreto, a 'omissão no dever de prestar contas', embora seja uma irregularidade autônoma, funciona como fase ou meio para a consecução da 'não comprovação da aplicação dos recursos', havendo clara relação de interdependência entre essas condutas. Dessa forma, recaindo as duas ocorrências num mesmo gestor, deve prevalecer a pena do delito mais grave, qual seja, a multa do art. 57, da Lei 8.443/1992.
36.	Cumpre observar, ainda, que a conduta do responsável, consistente nas irregularidades 'não comprovação da boa e regular aplicação dos recursos federais repassados em face da omissão no dever de prestar contas' e 'não cumprimento do prazo para apresentação de prestação de contas pelo gestor dos recursos', configura violação não só às regras legais, mas também aos princípios basilares da administração pública, eis que, em última análise, ocorre o comprometimento da necessária satisfação à sociedade sobre o efetivo emprego dos recursos públicos postos à disposição da municipalidade, por força do instrumento de repasse em questão.
37.	Nesses casos, em que fica evidente a falta de transparência e lisura, não há como afastar as suspeitas sempre presentes de que a totalidade dos recursos públicos federais, transferida ao município, tenha sido integralmente desviada, em prol de gestor ímprobo, ou de pessoas por ele determinadas, a revelar grave inobservância de dever de cuidado no trato com a coisa pública, isto é, ato praticado com culpa grave, pois, na espécie, a conduta do responsável se distancia daquela que seria esperada de um administrador público minimante diligente, num claro exemplo de erro grosseiro a que alude o art. 28 do Decreto-lei 4.657/1942 (Lei de Introdução às Normas do Direito Brasileiro) , incluído pela Lei 13.655/2018 (Acórdão 1689/2019-TCU-Plenário, Relator Augusto Nardes; Acórdão 2924/2018-TCU-Plenário, Relator José Mucio Monteiro; Acórdão 2391/2018-TCU-Plenário, Relator Benjamin Zymler) . 
CONCLUSÃO
38.	Em face da análise promovida na seção 'Exame Técnico', verifica-se que o responsável Antônio Luiz Sagaz não logrou comprovar a boa e regular aplicação dos recursos, instado a se manifestar, optou pelo silêncio, configurando a revelia, nos termos do § 3º, do art. 12, da Lei 8.443/1992. Ademais, inexistem nos autos elementos que demonstrem a boa-fé do responsável ou a ocorrência de outras excludentes de culpabilidade.
39.	Verifica-se também que não houve a prescrição da pretensão punitiva, conforme análise já realizada.
40.	Tendo em vista que não constam dos autos elementos que permitam reconhecer a boa-fé do responsável, sugere-se que as suas contas sejam julgadas irregulares, nos termos do art. 202, § 6º, do Regimento Interno do TCU, com a imputação do débito atualizado monetariamente e acrescido de juros de mora, nos termos do art. 202, § 1º do Regimento Interno do TCU, descontado o valor eventualmente recolhido, com a aplicação da multa prevista no art. 57 da Lei 8.443/1992.
41.	Por fim, como não houve elementos que pudessem modificar o entendimento acerca das irregularidades em apuração, mantém-se a matriz de responsabilização presente na peça 35.
PROPOSTA DE ENCAMINHAMENTO
42.	Diante do exposto, submetemos os autos à consideração superior, propondo ao Tribunal:
	a) considerar revel o responsável Antônio Luiz Sagaz (CPF: XXX.755.209-XX) , para todos os efeitos, dando-se prosseguimento ao processo, com fulcro no art. 12, § 3º, da Lei 8.443/1992; 
	b) julgar irregulares, nos termos dos arts. 1º, inciso I, 16, inciso III, alíneas a e c, da Lei 8.443/1992, c/c os arts. 19 e 23, inciso III, da mesma Lei, as contas do responsável Antônio Luiz Sagaz (CPF: XXX.755.209-XX) , condenando-o ao pagamento das importâncias a seguir especificadas, atualizadas monetariamente e acrescidas dos juros de mora, calculadas a partir das datas discriminadas até a data da efetiva quitação do débito, fixando-lhe o prazo de quinze dias, para que comprove, perante o Tribunal, o recolhimento das referidas quantias aos cofres do Fundo Nacional de Cultura, nos termos do art. 23, inciso III, alínea 'a', da citada lei, c/c o art. 214, inciso III, alínea 'a', do Regimento Interno do TCU.  
	Débitos relacionados ao responsável Antônio Luiz Sagaz (CPF: XXX.755.209-XX) :
Data de ocorrência	Valor histórico (R$) 
30/9/2010			7.100,00
30/9/2010			8.700,00
8/10/2010			30.000,00
5/11/2010			1.500,00
22/12/2010		4.000,00
30/12/2010		6.700,00
30/12/2010		5.800,00
31/3/2011			9.000,00
29/4/2011			1.200,00
9/12/2011			20.000,00
20/9/2010			4.400,00
Valor atualizado do débito (com juros) em 22/3/2022: R$ 206.483,07.
	c) aplicar ao responsável Antônio Luiz Sagaz (CPF: XXX.755.209-XX) , a multa prevista no art. 57 da Lei 8.443/1992 c/c o art. 267 do Regimento Interno do TCU, fixando-lhe o prazo de quinze dias, a contar da notificação, para que comprove, perante o Tribunal (art. 214, III, alínea 'a', do Regimento Interno do TCU) , o recolhimento da dívida aos cofres do Tesouro Nacional, atualizada monetariamente desde a data do acórdão que vier a ser proferido por este Tribunal até a data do efetivo recolhimento, se paga após o vencimento, na forma da legislação em vigor;
	d) autorizar, desde logo, a cobrança judicial das dívidas, caso não atendida a notificação, na forma do disposto no art. 28, inciso II, da Lei 8.443/1992;
	e) autorizar também, desde logo, se requerido, com fundamento no art. 26, da Lei 8.443, de 1992, c/c o art. 217, §1º do Regimento Interno do TCU, o parcelamento da (s) dívida (s) em até 36 parcelas, incidindo, sobre cada parcela, corrigida monetariamente, os correspondentes acréscimos legais, fixando-lhe o prazo de quinze dias, a contar do recebimento da notificação, para comprovar, perante o Tribunal, o recolhimento da primeira parcela, e de trinta dias, a contar da parcela anterior, para comprovar os recolhimentos das demais parcelas, devendo incidir, sobre cada valor mensal, atualizado monetariamente, os juros de mora devidos, no caso do débito, na forma prevista na legislação em vigor, alertando o responsável de que a falta de comprovação do recolhimento de qualquer parcela importará o vencimento antecipado do saldo devedor, nos termos do § 2º do art. 217 do Regimento Interno deste Tribunal; 
	f) esclarecer ao responsável Antônio Luiz Sagaz (CPF: XXX.755.209-XX) que, caso se demonstre, por via recursal, a correta aplicação dos recursos, mas não se justifique a omissão da prestação de contas, o débito poderá ser afastado, mas permanecerá a irregularidade das contas, dando-se ensejo à aplicação da multa prevista no art. 58, inciso I, da Lei 8.443/1992;
	g) enviar cópia do Acórdão a ser prolatado à Procuradoria da República no Estado de SC, nos termos do § 3º do art. 16 da Lei 8.443/1992, c/c o § 7º do art. 209 do Regimento Interno do TCU, para adoção das medidas cabíveis; e
	h) enviar cópia do Acórdão que vier a ser proferido ao Secretaria Especial da Cultura e ao responsável, para ciência;
	i) informar à Procuradoria da República no Estado de SC, ao Secretaria Especial da Cultura e ao responsável que a presente deliberação, acompanhada do Relatório e do Voto que a fundamenta, está disponível para a consulta no endereço www.tcu.gov.br/acordaos, além de esclarecer que, caso requerido, o TCU poderá fornecer sem custos as correspondentes cópias, de forma impressa; e
	j) informar à Procuradoria da República no Estado de SC que, nos termos do parágrafo único do art. 62 da Resolução TCU 259/2014, os procuradores e membros do Ministério Público credenciados nesta Corte podem acessar os presentes autos de forma eletrônica e automática, ressalvados apenas os casos de eventuais peças classificadas como sigilosas, as quais requerem solicitação formal."

não há.

Procurador Júlio Marcelo de Oliveira.

TOMADA DE CONTAS ESPECIAL. PRONAC. CAPTAÇÃO DE RECURSOS PARA EXECUÇÃO DE PROJETO CULTURAL. NÃO APRESENTAÇÃO DA PRESTAÇÃO DE CONTAS. CITAÇÃO. REVELIA. NÃO COMPROVAÇÃO DA REGULAR APLICAÇÃO DOS RECURSOS PÚBLICOS GERIDOS PELO RESPONSÁVEL. NÃO OCORRÊNCIA DAS PRESCRIÇÕES PUNITIVA E RESSARCITÓRIA, AFERIDAS EM CONFORMIDADE COM A RESOLUÇÃO-TCU 344/2022. CONTAS IRREGULARES, DÉBITO E MULTA.

TOMADA DE CONTAS ESPECIAL (TCE)

Secretaria de Controle Externo de Tomada de Contas Especial (SecexTCE).

Trata-se de tomada de contas especial (TCE) instaurada pela Secretaria Especial da Cultura em desfavor de Antônio Luiz Sagaz, em razão da não apresentação da prestação de contas dos recursos captados por força do projeto cultural Pronac 103086, que tinha como objetivo ministrar oficinas de produção de cinema digital em forma de documentários, com 12 grupos de jovens de 16 a 21 anos da rede pública de ensino de Itajaí-SC.
Com amparo na Portaria de Aprovação 108 de 21/7/2010, Antônio Luiz Sagaz captou recursos autorizados no montante de R$ 98.400,00 (peças 7 e 21) , conforme atestam os recibos de mecenato (peça 7) e extratos bancários (peça 21) . Porém, esgotado o prazo de prestação de contas, em 31/7/2012 (peça 9) , o responsável permaneceu inerte.
De acordo com os autos, em quatro oportunidades, o órgão concedente contas instou Antônio Luiz Sagaz a prestar as contas devidas: 11/10/2013 (peças 9-10) , 3/2/2016 (peças 11-12) , 15/3/2016 (peças 13-14) , 9/9/2017 (peças 17-18) . 
Ante silêncio do responsável, o tomador de contas reprovou a prestação de contas do projeto (peça 16) e impugnou a totalidade dos valores captados. As conclusões do tomador de contas foram comunicadas ao responsável por intermédio da notificação peças 19-20, entregue em 22/2/2018,
No âmbito do TCU, após três tentativas de citação malsucedidas, o ofício citatório foi entregue em 19/11/2021 (peças 47-48) , no endereço do responsável consignado no Registro Nacional de Carteira de Habilitação (peça 42) e na base de dados da Receita Federal (pesquisa em 7/11/2022, às 17h14 - peça 57) , o mesmo utilizado no processo administrativo do projeto. Não bastasse isso, em 1/2/2022, a unidade instrutiva promoveu a citação por edital do responsável (peças 50-51) . 
Em sua análise de mérito, a SecexTCE conclui pela não comprovação da boa e regular aplicação da totalidade dos recursos federais geridos por Antônio Luiz Sagaz, bem assim que não ocorreu a prescrição decenal da pretensão punitiva do TCU, aferida segundo a orientação do Acórdão 1441/2016-TCU-Plenário. Por conseguinte, com a anuência do MP/TCU, propõe julgar irregulares as contas do responsável, com imputação de débito correspondente à totalidade dos valores captados e aplicação de multa.
Em acréscimo ao posto pela unidade instrutiva, assinalo que também não ocorreu a prescrição quinquenal que constitui objeto da Resolução-TCU 344/2022, aprovada no âmbito do TC Processo 008.702/2022-5, mediante o Acórdão 2285/2022-TCU-Plenário.
O referido normativo estabelece, entre outros, que: as pretensões punitiva e de ressarcimento prescrevem em cinco anos (art. 2º) ; o prazo de prescrição, em caso de omissão de prestação de contas, será contado da data em que as contas deveriam ser prestadas (art. 4º, inciso I) ; a prescrição se interrompe pela notificação (art. 5º) ; a prescrição pode se interromper mais de uma vez por causas distintas ou mesma causa, desde que repetível no curso do processo (art. 5º, § 1º) ; e interrompida a prescrição, começa a correr novo prazo a partir do ato interruptivo (art. 5º, § 2º) .
Assim, o prazo de prescrição começou correr em 31/7/2012, data limite para apresentação da prestação de contas (art. 4, inciso I) . Foi interrompido em 11/10/2013, data de entrega do ofício peça 9-10, que notificou validamente o responsável a respeito da irregularidade que deu origem a esta TCE (art. 5º, inciso I) . Voltou a ser interrompido pelas notificações entregues em 3/2/2016 (peças 11-12) , 15/3/2016 (peças 13-14) , 9/9/2017 (peças 17-18) e 22/2/2018 (peças 19-20) (art. 5º, § 1º) .
Na fase externa da TCE, a prescrição foi interrompida com entrega da citação no endereço do responsável, em 19/11/2021 (peças 47-48) (art. 5º, § 1º) . 
Como não houve transcurso de cinco anos entre as causas interruptivas da prescrição acima referidas, não há que se falar em prescrição quinquenal.
Citado o responsável, sem a apresentação da prestação de contas no prazo regimentalmente fixado, tampouco o recolhimento do débito, configurada revelia do responsável, devendo ser dado prosseguimento ao processo, nos termos do art. 12, § 3º, da Lei 8.443/1992.
Ante a absoluta inexistência nos autos de elementos capazes de refutar as conclusões do tomador de contas e do Controle Interno, acompanho a proposição de mérito transcrita no relatório, cujos fundamentos incorporo às minhas razões de decidir, e, com fulcro nos artigos 16, III, "a" e "c" e 19, caput, da Lei 8.443/1992, julgo irregulares as contas, condeno o responsável ao pagamento de débito correspondente à totalidade dos valores captados, atualizados monetariamente e acrescidos de juros de mora, e aplico a multa prevista nos artigos 19, caput, e 57 da Lei 8.443/1992, cujo valor arbitro tomando por base o montante de R$ 196.210,72, correspondente à soma dos valores captados corrigidos monetariamente até a data de elaboração deste voto, sem juros.
Impõe-se, ainda, nos termos do art. 16, § 3º, da Lei 8.443/92 c/c o § 6º do art. 209 do RI/TCU, o envio de cópia da deliberação proferida nestes autos à Procuradoria da República no Estado de Santa Catarina, para o ajuizamento das ações que considere cabíveis.
Por fim, dou conhecimento ao responsável que, caso venha a demonstrar, por via recursal, a correta aplicação dos recursos, mas não justifique a omissão em prestar contas no momento devido, o débito poderá ser afastado, mas permanecerá a irregularidade das contas, dando ensejo à aplicação da multa prevista no art. 58, inciso I, da Lei 8.443/1992.
Ante o exposto, voto no sentido de que o Tribunal adote o acórdão que ora submeto à deliberação deste Colegiado.
TCU, Sala das Sessões, em 29 de novembro de 2022. 
WALTON ALENCAR RODRIGUES 
Relator